臺灣高等法院民事判決　　　　　　　 99年度勞上易字第150號
上　訴　人　沈祖海聯合建築師事務所
法定代理人　白　瑾
訴訟代理人　林志憲
被上　訴人　徐秉延
訴訟代理人　吳永發律師
　　　　　　黃延維律師
上　一　人
複代　理人　林瑞陽律師
上列當事人間給付薪資等事件，上訴人對於中華民國98年6月3日
臺灣臺北地方法院97年度勞訴字第120號第一審判決提起上訴，
本院於100年3月1日言詞辯論終結，判決如下：
    主  文
原判決關於命上訴人給付部分，及該部分假執行之宣告，暨訴訟
費用之裁判除確定部分外，均廢棄。
前開廢棄部分，被上訴人在第一審之訴，及假執行之聲請均駁回
。
第一審（除確定部分外），及第二審訴訟費用由被上訴人負擔。
    事實及理由
一、本件被上訴人未於言詞辯論期日到場，核無民事訴訟法第38
    6條各款之情形，爰依上訴人之聲請，由其一造辯論而為判
    決。
二、被上訴人主張：伊自民國75年6月3日起即任職於上訴人處擔
    任設計、監造之現場工程師工作，原審共同被告森海國際工
    程顧問股份有限公司（以下稱森海公司）嗣於78年7月設立
    ，伊仍從事原職之工作，而由上訴人及森海公司共同為伊投
    保勞工保險，可見上訴人與森海公司實為同一事業體。詎上
    訴人與森海公司積欠伊自95年10月起至96年8月止之薪資共
    計新臺幣（下同）73萬5,708元，再依上訴人及森海公司所
    出具伊95及96年度扣繳憑單之記載，其等僅為伊代繳所得稅
    款3萬5258元，卻自伊薪資中扣款12萬8,180元，自應返還伊
    差額9萬2,922元。另伊於96年8月1日發函通知上訴人及森海
    公司，依勞動基準法第14條第1項第5款規定終止兩造間勞動
    契約並請求發給資遣費，上訴人及森海公司自應給付伊以伊
    月薪8萬2979元計算，相當於22個月薪資之資遣費182萬5,53
    8元等情，爰依兩造間僱傭契約之法律關係及勞動基準法第1
    7條等規定，求為命上訴人及森海公司連帶給付伊薪資及資
    遣費265萬5,168元，及自96年8月4日起算之法定遲延利息之
    判決。原審為上訴人及森海公司應平均分擔給付被上訴人25
    8萬5,019元，及其中82萬8,630元自96年8月4日起，餘自96
    年9月1日起，均至清償日止，按年息5%計算之利息之判決，
    並駁回被上訴人其餘之訴。上訴人不服，提起上訴。被上訴
    人答辯聲明：上訴駁回（原審駁回被上訴人超過部分之請求
    ，及判決森海公司給付部分，均未據彼等聲明不服，已告確
    定）。
三、上訴人則以：伊係於88年10月26日由訴外人沈祖海、陳勝彥
    、白瑾、沈能相4人（以下稱沈祖海等4人）聯合申請開業登
    記而成立之合夥組織，與沈祖海建築師事務所為不同組織。
    而伊雖與森海公司設於同一地址，業務上也有部分合作關係
    ，但從事之營業項目各有不同，被上訴人係受森海公司之指
    揮監督而執行職務，自為森海公司之受僱人，至被上訴人於
    伊所承攬工程之工地工作，甚以伊事務所員工名義自稱等情
    ，均係為滿足工程需要而已，尚難據以認定被上訴人即受僱
    於伊。伊否認被上訴人所提薪資明細表之真正，而伊所從事
    之建築及工程技術服務業係於87年3月1日起始適用勞動基準
    法，故被上訴人於伊事務所87年3月1日前之工作年資，不得
    併入其資遣費年資之計算等語，資為抗辯。上訴聲明：(一)原
    判決關於命上訴人給付部分廢棄。(二)上開廢棄部分，被上訴
    人在第一審之訴及假執行之聲請均駁回。
四、查被上訴人於75年6月3日受僱沈祖海建築師事務所擔任工程
    師，嗣森海公司於78年7月1日成立，被上訴人之勞保投保單
    位自79年4月4日起由沈祖海建築師事務所變更為森海公司，
    上訴人則於88年10月間成立，並於88年11月至96年6月間與
    森海公司共同為被上訴人投保勞保等事實，為兩造所不爭，
    復有勞工保險投保資料表、公司基本資料查詢、建築師開業
    資料查詢、台北市工務局函等件附卷為證，堪信為真實。
五、被上訴人主張，伊同時受僱於上訴人與森海公司，上訴人應
    分擔給付伊不足之薪資及資遣費等情，為上訴人所否認，並
    以前揭情詞置辯。經查：
  (一)按勞動基準法所規定之勞動契約，係指當事人之一方，在從
    屬於他方之關係下，提供職業上之勞動力，而由他方給付報
    酬之契約，故勞動契約上之雇主概念應指負有支付工資或支
    配勞工提供勞務內容等勞動契約權利義務之人。依被上訴人
    所提95年1月至96年8月之薪資明細表，其抬頭均記載為「森
    海國際工程顧問股份有限公司薪資明細表」（見原審勞訴卷
    28-38頁），而原審調閱被上訴人93至95年度各類所得資料
    ，其所申報之薪資所得亦均來自森海公司，並無上訴人（見
    原審勞訴卷第202-205頁），可見被上訴人所領薪資均由森
    海公司給付。又被上訴人係於75年6月3日受僱沈祖海建築師
    事務所，嗣森海公司於78年7月1日成立，被上訴人之勞保投
    保單位自79年4月4日起由沈祖海建築師事務所變更為森海公
    司，已如前述，而被上訴人於另案亦證述，公司為了省資遣
    費將部分員工轉到森海，薪水是由森海公司發給等語，參以
    行政院勞委會(86)台勞動一字第037287號函釋「指定左列各
    業及工作者自中華民國87年3月1日起適用勞動基準法：…（
    九）建築及工程技術服務業」等情（見本院卷第51頁），上
    訴人辯稱，因原沈祖海建築師事務所若干員工包含被上訴人
    ，於78年間森海公司設立後，均因考慮續留沈祖海建築師事
    務所無退休金可領，自願由沈祖海建築師事務所離職，而轉
    至森海公司工作，森海公司並於離職同日加保等語，應為可
    採，是被上訴人應係受僱森海公司而非上訴人。況上訴人係
    於88年10月間由訴外人沈祖海等 4人聯合申請開業登記，並
    同時註銷該 4人原建築師開業證書，有臺北市工務局函可證
    （見原審勞調卷第23頁），可見被上訴人與原沈祖海建築師
    事務所非相同組織，亦非同一權利義務主體，縱被上訴人主
    張，其原同時受僱於森海公司與沈祖海建築師事務所一節屬
    實，則於沈祖海建築師事務所註銷營業時，除兩造有訂定僱
    傭契約之合意，否則被上訴人並不當然成為上訴人之受僱人
    ，被上訴人迄未證明有此項合意存在，其主張為被上訴人之
    受僱人，即不可採。至被上訴人所提之感謝狀為沈祖海建築
    師事務所於88年 1月21日出具，其上記載「感謝您徐秉延君
    衷心感謝您在過去十年的歲月，投注智慧與心力，服務本所
    」等字樣，係上訴人成立前由沈祖海建築師事務所所為，不
    足證明上訴人承認與被上訴人間有僱傭關係存在。
  (二)雖被上訴人主張，上訴人與森海公司共同使用同一辦公處所
    、同一電話，且分機表、網站同列在一起，上訴人、森海公
    司所出版森海季訊等刊物包含上訴人及森海公司人員，訴外
    人陳輝昌於另案亦證稱：其進入公司後發現是受僱上訴人及
    森海公司，因所做工作包含 2家公司的工作，公司編制人員
    是 2家合在一起，電話、名片也是兩家共用，對外其都自稱
    是上訴人公司人員，工程也都是以上訴人名義從事監造云云
    。然上訴人為建築師聯合事務所，所從事者為一般建築設計
    、工程監造業務，森海公司之業務則為受託從事各種使用分
    區土地利用之研究、分析及規劃等顧問業務、景觀設計及企
    業管理經營分析診斷諮詢顧問等（見原審勞調卷第24頁），
    而依上訴人所提之複委託書所示，上訴人確有將承攬工程工
    地之監工工作，轉委託森海公司處理(見原審勞訴卷第118、
    153頁)，是上訴人辯稱，伊與森海公司之所以使用同一辦公
    處所、電話等，均係基於業務合作立場，以業務團隊方式，
    提高競爭力，共同對外宣傳行銷爭取業務等情，尚非無據。
    此參酌陳輝昌證述對外都自稱為沈聯的人員，因為他的名聲
    較大等語（見原審勞訴卷第89頁），亦可證之。自難以上訴
    人與森海公司有經營策略有合作關係，即認被上訴人同時受
    僱於森海公司及上訴人。又上訴人與森海公司既有上述之合
    作關係，則彼等以團隊或共同名義印製員工名片，亦為商場
    或工程界所常見，尚不得據此逕認上訴人與森海公司為共同
    雇主。被上訴人以其名片同時記載上訴人及森海公司名稱，
    以證上訴人亦為其僱用人，委無可採。
  (三)雖證人沈慧瓊於原審證稱：伊在沈聯事務所擔任專案經理，
    伊之勞保是由上訴人為伊投保，退休金也是由上訴人給付，
    被上訴人則隸屬工務部，是沈聯事務所的一個單位，被上訴
    人如要請假要得到專案經理及其工務部門直屬上司之許可，
    等語（見原審勞訴卷第76-2、77頁），然依卷附沈慧瓊之「
    森海國際工程顧問股份有限公司退休資金信託提領通知單」
    所示(見原審勞訴卷第117頁），沈慧瓊實係支領森海公司之
    退休金，是其證稱受僱於上訴人並領取退休金一節，即不可
    採。況其亦稱：「我知道有一部分的員工原來是在被告沈祖
    海聯合建築師事務所轉到被告森海國際工程顧問股份有限公
    司，但我不清楚其間的關係，…我負責的幾個案子都是由原
    告擔任工地主任，因為這幾個案子都是被告沈祖海聯合建築
    師事務所的案子，所以我覺得他受僱於被告沈祖海聯合建築
    師事務所…原告有的薪資是被告森海國際工程顧問股份有限
    公司付的原因我不清楚。」等語，而證人係88年12月退休，
    上訴人為88年10月間成立，則證人所認知部分員工原來在上
    訴人處轉到森海公司乙情，實係指沈祖海建築師事務所而非
    上訴人。況證人係依被上訴人擔任工地主任之案件屬上訴人
    案件而推測被上訴人受僱於上訴人，並非所親見。但上訴人
    有與森海公司策略聯盟，將工程現場工地之監工實際執行工
    作，轉委託森海公司處理，已如前述，則被上訴人於工地現
    場擔任工地主任，係為森海公司服勞務，尚難據該案件為上
    訴人案件即認定被上訴人與上訴人間有僱傭契約存在，故證
    人沈慧瓊之證言，亦不足證明兩造間有僱傭關係。
  (四)雖上訴人自88年11月至96年6月間同時為被上訴人投保勞工
    保險，然觀之被上訴人投保資料（見原審勞訴卷第27頁），
    上訴人為其投保薪資數額均無改變，而森海公司為被上訴人
    投保時間自79年4月迄96年8月間，金額則陸續調整、增加，
    堪認上訴人陳稱，依一般公共工程建築契約要求，監造工程
    者有為現場監工投保勞保健保之必要，基於伊與森海公司間
    之合作協議，除被上訴人原有勞保健保外，另由伊以最低月
    投保薪資額為上訴人投保勞保健保並負擔費用，但相關薪資
    仍由森海公司支付等語，應為可採，足證被上訴人為森海公
    司之受僱人而非上訴人之受僱人。
  (五)被上訴人復主張，本件薪資遲延發放後，森海公司與上訴人
    曾共同委託曾孝賢律師，邀集在職及離職員工參加債權債務
    協商，解決積欠薪資事宜，可見上訴人與森海公司共同僱用
    被上訴人云云，固據提出律師事務所函及債權協商書為證。
    但上訴人已否認有委託律師發函一事，被上訴人未舉證以實
    其說。而上開債權協商書並未成立，為被上訴人所不爭，內
    容亦未述及兩造間有僱傭關係，不足證明兩造間有僱傭關係
    。
六、綜上所述，上訴人抗辯伊與被上訴人間並無僱傭關係，自屬
    可信。被上訴人主張，伊係受上訴人與森海公司共同僱用，
    為不足採。從而，被上訴人本於僱傭契約及勞動基準法第17
    條規定，請求上訴人給付積欠薪資及資遣費計129萬2,510元
    （414,315+878,195元），及其中41萬4,315元部分，自96年
    8月4日起，餘自96年9月1日起，均至清償日止，按年息5%計
    算之法定遲延利息，洵屬無據，不應准許，其就該部分所為
    假執行之聲請亦失所附麗，應併予駁回。原審就此部分判命
    上訴人給付，並為假執行之宣告，尚有未洽。上訴意旨指摘
    原判決此部分不當，求予廢棄改判，為有理由。爰由本院將
    原判決此部分予以廢棄，改判如主文第2項所示。
七、兩造其餘攻擊防禦方法及未經援用之證據，經本院審酌後，
    認與本判決之論斷不生影響，爰不一一論駁，附此敘明。
八、據上論結，本件上訴為有理由。依民事訴訟法第450條、第
    78條、第463條、第385條第1項前段，判決如主文。
中    華    民    國   100    年    3     月    15    日
                    勞工法庭
                      審判長法  官  呂太郎
                            法  官  徐福晉
                            法  官  詹文馨
正本係照原本作成。
不得上訴。
中    華    民    國   100    年    3     月    18    日
                            書記官  洪秋帆